臺灣臺中地方法院民事判決　108年度重勞訴字第2號　　　　　　　　　　　　　　　　　　　　　　　　　　　　　　　　　　　　　　　　　　
原　　　告　陳怡臻　
　　　　　　陳盈璇　
　　　　　　陳雅珊　
上　一　人
法定代理人　何氏夢玉
共　　　同
訴訟代理人　柯連登律師
被　　　告　張沛瀠即騰瀠工程行


訴訟代理人　陳騰林　
被　　　告　梁旭峯即原哲工程行

訴訟代理人　梁原銘律師
被　　　告　富邦產物保險股份有限公司

法定代理人　陳伯燿　
訴訟代理人　郭姿君律師
被　　　告　南山人壽保險股份有限公司

法定代理人　陳棠　　
訴訟代理人　林彤諭　
　　　　　　田佳禾　
上列當事人間給付職業災害補償金等事件，本院於民國109年11
月13日言詞辯論終結，判決如下：
    主      文 
一、被告張沛瀠即騰瀠工程行應給付原告新臺幣190,092元，及
    自民國108年3月29日起至清償日止，按週年利率5%計算之利
    息。
二、被告梁旭峯即原哲工程行應給付原告新臺幣70,982元，及自
    民國108年3月14日起至清償日止，按週年利率5%計算之利息
    。
三、被告梁旭峯即原哲工程行給付原告乙○○、丙○○、戊○○
    各新臺幣389,865元，及自108年3月14日起至清償日止，按
    週年利率5%計算之利息。
四、原告其餘之訴駁回。
五、訴訟費用由被告梁旭峯即原哲工程行負擔12%、被告張沛瀠
    即騰瀠工程行負擔2%，餘由原告負擔。
六、本判決第1項得假執行；但被告張沛瀠即騰瀠工程行如以新
    臺幣190,092元為原告預供擔保後，得免為假執行。
七、本判決第2項得假執行；但被告梁旭峯即原哲工程行如以新
    臺幣70,982元為原告預供擔保後，得免為假執行。
八、本判決第3項得假執行；但被告梁旭峯即原哲工程行如各以
    新臺幣389,865元分別為原告乙○○、丙○○、戊○○預供
    擔保後，各得免為假執行。
    事實及理由 
壹、程序部分：
一、按當事人喪失訴訟能力或法定代理人死亡或其代理權消滅者
    ，訴訟程序在有法定代理人或取得訴訟能力之本人，承受其
    訴訟以前當然停止，民事訴訟法第170條定有明文。又民事
    訴訟法所規定之承受訴訟人，於得為承受時，應即為承受之
    聲明；他造當事人，亦得聲明承受訴訟。民事訴訟法第175
    條亦有明文。原告於民國108年3月5日起訴時，被告南山人
    壽保險股份有限公司（下稱南山人壽保險公司）之法定代理
    人為尹崇堯，嗣於108年12月13日變更為丁○，此有重大訊
    息網頁（本院卷二第263頁）為證，且經丁○具狀聲明承受
    訴訟（本院卷二第261頁）；原告於108年3月5日起訴時，被
    告富邦產物保險股份有限公司（下稱富邦產物保險公司）之
    法定代理人為陳燦煌，嗣於108年11月21日變更為甲○○，
    此有公司變更登記表（本院卷三第361至363頁）為證，且經
    甲○○於109年9月10日具狀聲明承受訴訟（本院卷三第357
    頁）；核與上開規定相符，均應准許。
二、按訴狀送達後，原告不得將原訴變更或追加。但被告同意者
    ，不在此限。被告於訴之變更或追加無異議，而為本案之言
    詞辯論者，視為同意變更或追加。民事訴訟法第255條第1項
    第1款、第2項分別定有明文。經查：
  ㈠原告起訴時，原聲明第2項、第3項分別請求：㈡被告張沛瀠
    即騰瀠工程行、梁旭峯即原哲工程行應連帶給付原告乙○○
    、丙○○、戊○○各新臺幣（下同）534,333元，及自起訴
    狀繕本送達之翌日起至清償日止，按年息5%計算之利息（原
    告主張之事實理由為未為陳錦標投保勞工保險所受勞工保險
    喪葬津貼、遺屬津貼之損害）；㈢被告張沛瀠即騰瀠工程行
    、梁旭峯即原哲工程行應連帶給付原告100萬元，及自起訴
    狀繕本送達之翌日起至清償日止，按年息5%計算之利息（原
    告主張之事實理由為應為陳錦標投保勞工保險而未予投保之
    損害，但未載明具體損害項目）。嗣於108年6月20日以民事
    變更訴之聲明狀（本院卷二第87頁），將聲明第2項、第3項
    分別變更：㈡被告張沛瀠即騰瀠工程行、梁旭峯即原哲工程
    行應連帶給付原告乙○○、丙○○、戊○○各1,534,333元
    ，及自起訴狀繕本送達之翌日起至清償日止，按年息5%計算
    之利息（原告主張之事實理由追加精神慰撫金）；㈢被告張
    沛瀠即騰瀠工程行、梁旭峯即原哲工程行應連帶給付原告82
    7,680元，及自起訴狀繕本送達之翌日起至清償日止，按年
    息5%計算之利息（原告主張之事實理由為未為陳錦標提撥勞
    工退休金之損害、原告未能領得勞動部及臺中市政府勞工局
    慰問金之損害）。再於109年6月9日以民事變更訴之聲明狀
    （本院卷三第21頁），將聲明第2項變更為：被告張沛瀠即
    騰瀠工程行、梁旭峯即原哲工程行應連帶給付原告乙○○、
    丙○○、戊○○各100萬元，及自起訴狀繕本送達之翌日起
    至清償日止，按年息5%計算之利息（原告主張之事實理由為
    精神慰撫金）；另將原聲明第2項改列為備位聲明第1項（原
    告主張之事實理由為未為陳錦標投保勞工保險所受勞工保險
    喪葬津貼、遺屬津貼之損害，以及精神慰撫金）。
  ㈡原告起訴時，原聲明第5項、第7項至第9項分別請求：㈤被
    告張沛瀠即騰瀠工程行應給付原告100萬元，及自起訴狀繕
    本送達之翌日起至清償日止，按年息5%計算之利息。㈦被告
    梁旭峯即原哲工程行應給付原告300萬元，及自起訴狀繕本
    送達之翌日起至清償日止，按年息5%計算之利息。㈧被告富
    邦產物保險公司應給付原告100萬元，及自起訴狀繕本送達
    之翌日起至清償日止，按年息5%計算之利息。㈨被告南山人
    壽保險公司應給付原告300萬元，及自起訴狀繕本送達之翌
    日起至清償日止，按年息5%計算之利息。嗣於109年6月9日
    以民事變更訴之聲明狀（本院卷三第21頁），將聲明第5項
    、第8項變更為：㈤被告張沛瀠即騰瀠工程行應給付原告100
    萬元，及自起訴狀繕本送達之翌日起至清償日止，按年息5%
    計算之利息。被告富邦產物保險公司應給付原告100萬元，
    及自起訴狀繕本送達之翌日起至清償日止，按年息5%計算之
    利息（選擇合併）；將聲明第7項、第9項變更為：㈦被告梁
    旭峯即原哲工程行應給付原告300萬元，及自起訴狀繕本送
    達之翌日起至清償日止，按年息5%計算之利息。被告南山人
    壽保險公司應給付原告300萬元，及自起訴狀繕本送達之翌
    日起至清償日止，按年息5%計算之利息（選擇合併）。
  ㈢原告起訴後，雖變更、追加上開聲明及請求權基礎，然被告
    就此部分變更及追加均無異議，而為本案之言詞辯論，應視
    為同意變更及追加，依照前揭規定，均應予准許。
三、按當事人不得就已起訴之事件，於訴訟繫屬中，更行起訴，
    民事訴訟法第253條定有明文。又原告之訴，有下列各款情
    形之一，法院應以裁定駁回之。但其情形可以補正者，審判
    長應定期間先命補正：七、起訴違背第31條之1第2項、第25
    3條、第263條第2項之規定，或其訴訟標的為確定判決之效
    力所及者。民事訴訟法第249條第1項第7款亦有明文。而前
    後起訴之案件是否為同一事件，其判斷標準為當事人是否相
    同、訴訟標的是否相同、所求判決之內容是否相同相反或可
    以代用，如三者相符者，即屬同一事件。經查，原告於109
    年6月9日以民事變更訴之聲明狀（本院卷三第17至33頁），
    變更及追加聲明為先位聲明及備位聲明，並於109年8月21日
    再以民事準備㈥狀（本院卷三第291至329頁）陳明各項聲明
    之事實理由及請求權基礎，且經本院於109年6月9日、同年8
    月21日言詞辯論期日（本院卷三第287頁）先後向原告闡明
    後，原告仍認為維持先備位聲明為適當。惟原告所追加備位
    聲明第1項為：被告張沛瀠即騰瀠工程行、梁旭峯即原哲工
    程行應連帶給付原告乙○○、丙○○、戊○○各1,534,333
    元，及自起訴狀繕本送達之翌日起至清償日止，按年息5%計
    算之利息（原告主張之事實理由為未為陳錦標投保勞工保險
    所受勞工保險喪葬津貼、遺屬津貼合計各534,333元之損害
    ，以及精神慰撫金各100萬元）；其中，關於精神慰撫金各1
    00萬元部分，其當事人、訴訟標的、所求判決之內容，均與
    先位聲明第2項：被告張沛瀠即騰瀠工程行、梁旭峯即原哲
    工程行應連帶給付原告乙○○、丙○○、戊○○各100萬元
    ，及自起訴狀繕本送達之翌日起至清償日止，按年息5%計算
    之利息（原告主張之事實理由為精神慰撫金），完全相同。
    而備位聲明第2項至第6項，其當事人、訴訟標的、所求判決
    之內容，亦分別與先位聲明第3項至第7項，完全相同。依照
    前揭說明，原告所追加之備位聲明第1項關於精神慰撫金各1
    00萬元部分，以及備位聲明第2項至第6項部分，均屬重複起
    訴，原告此部分追加之訴，即不合法，均應予駁回。
貳、實體部分：
一、原告主張：
  ㈠原告之父陳錦標自96年3月2日起受雇於被告張沛瀠即騰瀠工
    程行，日薪1,200元，該工程行為有營業登記之大包，其下
    另有2家小包，分別為訴外人景知企業有限公司（下稱景知
    公司）、被告梁旭峯即原哲工程行。陳錦標先在被告張沛瀠
    即騰瀠工程行、景知公司輪流工作，後因被告梁旭峯即原哲
    工程行見陳錦標認真工作，因此延攬陳錦標到被告梁旭峯即
    原哲工程行工作，並約定日薪為1,800元，陳錦標遂加入被
    告梁旭峯即原哲工程行。被告張沛瀠即騰瀠工程行與被告梁
    旭峯即原哲工程行間為大包商與小包商之主承攬、次承攬關
    係，陳錦標輪流在上開2家工程行間工作。陳錦標若欲要申
    請在職證明，會向被告梁旭峯即原哲工程行申請，但被告梁
    旭峯即原哲工程行會拿蓋印有「騰瀠工程行」印章的在職證
    明書給陳錦標，薪資則由被告梁旭峯即原哲工程行發放。嗣
    被告梁旭峯即原哲工程行取得營業登記證，則轉由被告梁旭
    峯即原哲工程行為上開2家工程行間之大包，而被告張沛瀠
    即騰瀠工程行退居為小包，然二家工程行仍緊密連結一起，
    相互有承攬關係。
  ㈡被告梁旭峯即原哲工程行派遣陳錦標前往臺中市○○區○○
    巷00號土地，從事邊坡檔土牆興建工程（下稱系爭工程）。
    被告梁旭峯即原哲工程行本應注意身為雇主，對於在高度2
    公尺以上之處所進行作業，勞工有遭受墜落危險之虞者，應
    於該處設置護欄、護蓋、或安全網等防護設備，竟疏未注意
    ，明知系爭工程土地邊坡乃是高、斜且陡之地形，陳錦標須
    先攀爬至下方處，始得施作擋土牆工程，但被告梁旭峯即原
    哲工程行在整個開放的土地邊坡上均未設置護欄、安全網等
    防護設備，亦未讓陳錦標使用安全帶，且未提供適當安全帽
    供陳錦標正確戴用。陳錦標於106年3月7日上午7時許，前往
    工廠，開貨車到系爭工程工地，疑似要爬邊坡至下方水泥擋
    土牆處察看時，不慎自陡斜的開放邊坡跌倒墜落至下方泥土
    空地上，陳錦標於同日上午7時34分有打電話向被告梁旭峯
    即原哲工程行求救，嗣經救護車送往佛教慈濟醫療財團臺中
    慈濟醫院（下稱臺中慈濟醫院）急救，再轉院至中國醫藥大
    學附設醫院（下稱中國附醫）急救，惟於同日下午2時8分許
    ，因傷重不治死亡。陳錦標係在工作時死亡，屬因職業災害
    而死亡，然被告梁旭峯即原哲工程行未為陳錦標投保勞工保
    險，且被告等迄今亦未給付原告職業災害補償、損害賠償、
    保險金。
  ㈢先位聲明請求項目及金額：
  ⒈職業災害之喪葬費、死亡補償即先位聲明第1項：
    陳錦標因遭遇職業災害而死亡，受雇期間日薪為1,800元，
    月平均工資為54,000元（每日1,800元×30日）。依勞動基
    準法第59條第4款、第62條，職業災害勞工保護法第31條規
    定，原告得請求被告張沛瀠即騰瀠工程行、梁旭峯即原哲工
    程行連帶給付5個月平均工資之喪葬費合計27萬元（54,000
    元×5個月）、40個月平均工資之死亡補償合計216萬元（54
    ,000元×40個月）。原告為陳錦標之子女，被告張沛瀠即騰
    瀠工程行、梁旭峯即原哲工程行應連帶給付原告各81萬元【
    （27萬元＋216萬元）÷3】。
  ⒉精神慰撫金即先位聲明第2項：
    被告梁旭峯即原哲工程行、張沛瀠即騰瀠工程行於系爭工程
    施作時，未架設防護設備，亦未讓陳錦標使用安全帶及安全
    帽，違反職業安全衛生法第6條、營造安全衛生設施標準第
    19條第1項、職業安全設施規則第281條規定，依民法第184
    條第1項前段、第2項、第194條規定，對原告所受非財產上
    之損害，應負連帶賠償責任。被告梁旭峯即原哲工程行、張
    沛瀠即騰瀠工程行對於工地安全未盡監督、管理之義務，已
    屬失責，於事故發生後，又態度消極，從不出面與原告及其
    家屬協商處理，讓原告忍受失去至親之痛達3年之久，爰請
    求被告張沛瀠即騰瀠工程行、梁旭峯即原哲工程行連帶給付
    原告各100萬元之精神慰撫金。
  ⒊賠償勞工退休金、慰問金之損害即先位聲明第3項：
  ⑴被告張沛瀠即騰瀠工程行、梁旭峯即原哲工程行未依勞工退
    休金條例為陳錦標提撥勞工退休金，致陳錦標死亡時，原告
    未能依勞工退休金條例第26條規定，領取勞工退休金，爰依
    勞工退休金條例第31條、勞動基準法第62條第1項、職業災
    害勞工保護法第31條第1項規定，請求被告張沛瀠即騰瀠工
    程行、梁旭峯即原哲工程行連帶賠償427,680元（平均月薪5
    4,000元×6%×12個月×11年工作年資）。
  ⑵依勞動部辦理職業災害死亡勞工家屬慰問注意事項第3點、
    第5點規定，原告得領取慰問金10萬元。另依臺中市政府勞
    工局之臺中市勞工職業災害死亡家屬慰問金發放計畫，106
    年度臺中市轄內因職業災害死亡之勞工家屬可申請30萬元之
    慰問金。因被告張沛瀠即騰瀠工程行、梁旭峯即原哲工程行
    未為陳錦標投保勞工保險，致原告無法請領40萬元慰問金，
    原告自得依民法第184條第2項規定，請求被告張沛瀠即騰瀠
    工程行、梁旭峯即原哲工程行連帶賠償40萬元。
  ⒋交付保險契約、賠償或給付保險金即先位聲明第4項至第7項
    ：
    被告張沛瀠即騰瀠工程行曾於105年10月24日，以陳錦標為
    被保險人，向被告富邦產物保險公司投保傷害險（保單號碼
    0000AEDL001813號、保額100萬元；下稱系爭富邦保單），
    但未將相關保險契約書等資料交予陳錦標持有保管；另被告
    梁旭峯即原哲工程行於106年2月24日，以陳錦標為被保險人
    ，向被告南山人壽保險公司投保傷害險（保單號碼00000000
    0-00000號、保額300萬元；下稱系爭南山保單），但於陳錦
    標發生保險事故時，卻未通知原告，且未將相關保險契約書
    等資料交予原告，反而隱匿保險契約。陳錦標於106年3月7
    日因事故死亡，是在系爭2份保險契約之有效期間內，被告
    張沛瀠即騰瀠工程行、梁旭峯即原哲工程行明知陳錦標已發
    生保險事故的死亡結果，本應儘速通知原告，並主動告知曾
    投保系爭2份保險，且協助原告向被告富邦產物保險公司、
    南山人壽保險公司申請保險金理賠，卻故意隱匿上情，不告
    知原告有關陳錦標有傷害保險的理賠金可以申領之事。嗣原
    告知悉上情後，向被告張沛瀠即騰瀠工程行、梁旭峯即原哲
    工程行詢問，並請求提供相關資料以利向被告富邦產物保險
    公司、南山人壽保險公司申請理賠，被告張沛瀠即騰瀠工程
    行、梁旭峯即原哲工程行竟置任不理，拒不提供保險契約書
    給原告，致原告無法向被告富邦產物保險公司、南山人壽保
    險公司申請保險理賠，而分別受有100萬元、300萬元保險金
    之損失。爰依民法第184條、系爭富邦保單之保險契約第4條
    、系爭南山保單之保險契約第12條，請求；⑴被告張沛瀠即
    騰瀠工程行交付系爭富邦保單之保險契約書，並賠償原告10
    0萬元。⑵被告富邦產物保險公司應給付保險金100萬元。上
    開2項賠償及保險金為選擇合併，請求法院擇一為原告勝訴
    之判決。⑶被告梁旭峯即原哲工程行交付系爭南山保單之保
    險契約書，並賠償原告300萬元。⑷被告南山人壽保險公司
    應給付保險金300萬元。上開2項賠償及保險金為選擇合併，
    請求法院擇一為原告勝訴之判決。
  ㈣備位聲明請求項目及金額（備位聲明第1項關於精神慰撫金
    各100萬元部分，以及備位聲明第2項至第6項部分，均屬重
    複起訴，原告此部分追加之訴，並不合法，均應予駁回，業
    如前述，爰不予列載）：
    被告張沛瀠即騰瀠工程行、梁旭峯即原哲工程行未為陳錦標
    投保勞工保險，致陳錦標死亡後，原告無法依勞工保險條例
    第63條、第63條之2規定，請領喪葬津貼、遺屬津貼而受有
    損失。如法院認為先位聲明第1項為無理由時，另依民法第1
    84條第2項、第185條、勞工保險條例第72條規定，請求被告
    張沛瀠即騰瀠工程行、梁旭峯即原哲工程行負連帶賠償責任
    。
  ⒈喪葬津貼229,000元：
    陳錦標受雇期間月薪為54,000元，依勞工保險投保薪資分級
    表月投保薪資為45,800元。喪葬津貼按被保險人平均月投保
    薪資1次發給5個月。原告得請求被告張沛瀠即騰瀠工程行、
    梁旭峯即原哲工程行連帶賠償喪葬津貼229,000元（45,800
    元×5個月）。
  ⒉遺屬津貼1,374,000元：
    陳錦標參加勞工保險年資合計已滿2年，遺屬津貼按被保險
    人平均月投保薪資發給30個月。原告得請求被告張沛瀠即騰
    瀠工程行、被告梁旭峯即原哲工程行連帶賠償遺屬津貼1,37
    4,000元（45,800元×30個月）。
  ㈤先位聲明：
  ⒈被告張沛瀠即騰瀠工程行、梁旭峯即原哲工程行應連帶給付
    原告各81萬元，及自起訴狀繕本送達之翌日起至清償日止，
    按年息5%計算之利息。
  ⒉被告張沛瀠即騰瀠工程行、梁旭峯即原哲工程行應連帶給付
    原告各100萬元，及自起訴狀繕本送達之翌日起至清償日止
    ，按年息5%計算之利息。
  ⒊被告張沛瀠即騰瀠工程行、梁旭峯即原哲工程行應連帶給付
    原告827,680元，及自起訴狀繕本送達之翌日起至清償日止
    ，按年息5%計算之利息。
  ⒋被告張沛瀠即騰瀠工程行應交付關於被保險人陳錦標投保系
    爭富邦保單之保險契約書等資料予原告。
  ⒌被告張沛瀠即騰瀠工程行應給付原告100萬元，及自起訴狀
    繕本送達之翌日起至清償日止，按年息5%計算之利息。被告
    富邦產物保險公司應給付原告100萬元，及自起訴狀繕本送
    達之翌日起至清償日止，按年息5%計算之利息。（選擇合併
    ）
  ⒍被告梁旭峯即原哲工程行應交付關於被保險人陳錦標投保系
    爭南山保單之保險契約書等資料予原告。
  ⒎被告梁旭峯即原哲工程行應給付原告300萬元，及自起訴狀
    繕本送達之翌日起至清償日止，按年息5%計算之利息。被告
    南山人壽保險公司應給付原告300萬元，及自起訴狀繕本送
    達之翌日起至清償日止，按年息5%計算之利息。（選擇合併
    ）
  ㈥備位聲明：
    被告張沛瀠即騰瀠工程行、梁旭峯即原哲工程行應連帶給付
    原告各534,333元，及自起訴狀繕本送達之翌日起至清償日
    止，按年息5%計算之利息。
二、被告張沛瀠即騰瀠工程行部分：
  ㈠陳錦標於事發當時已經離職2年多，發生事故時，已非被告
    張沛瀠即騰瀠工程行之員工。於調解時之陳述，是指陳錦標
    在被告張沛瀠即騰瀠工程行工作時，有幫陳錦標投保，並非
    離職後，仍有幫其投保。
  ㈡陳錦標從96年7月中旬開始在被告張沛瀠即騰瀠工程行工作
    ，至103年7月職離，日薪1,500元，每週結算薪資，每月工
    作約23、24日，任職期間沒有投保勞健保，只有投保團保。
    被告張沛瀠即騰瀠工程行於98年4月、5月幫陳錦標提撥勞工
    退休金，以及景知公司於100年6月至8日幫陳錦標提撥勞工
    退休金，是因為被告張沛瀠即騰瀠工程行當時派員至中龍鋼
    鐵公司工作，該公司要求每位員工都要投保，才為陳錦標短
    暫投保，景知公司為被告張沛瀠即騰瀠工程行之上包，被告
    張沛瀠即騰瀠工程行透過上包幫陳錦標投保，也是為了要進
    中龍鋼鐵公司工作。
  ㈢聲明：
  ⒈原告之訴駁回。
  ⒉如受不利判決，願供擔保，請准宣告免為假執行。
三、被告梁旭峯即原哲工程行部分：
  ㈠陳錦標之薪資採點工計價，有工作才有薪水，日薪1,800元
    ，包含補貼至工會投保勞健保之費用，絕非月薪54,000元。
    陳錦標於103年8月12日至106年3月7日間受雇於被告梁旭峯
    即原哲工程行期間，實際出勤天數及實際支領薪資如被證5
    陳錦標工作明細及薪資簽收薄、被證6陳錦標工作明細統計
    表。又薪資採點工計價者，於投保勞保、提撥勞工退休金時
    ，符合部分工時人員之定義，計算月投保薪資時，不以投保
    薪資等級第1級為最低限額。陳錦標105年9月之薪資為36,00
    0元、105年10月之薪資為32,400元、105年11月之薪資為10,
    800元、105年12月之薪資為0元、106年1月之薪資為5,400元
    、106年2月之薪資為30,600元，依照勞工保險投保薪資分級
    表，其應投保薪資分別為36,300元、33,300元、11,100元、
    11,100元、11,100元、31,800元，平均應投保薪資為22,450
    元。因此，勞工保險之喪葬津貼為112,250元（22,450元×5
    個月）、遺屬津貼為673,500元（22,450元×30個月），合
    計785,750元。原告請求勞工保險之喪葬津貼、遺屬津貼逾
    此範圍，為無理由。
  ㈡陳錦標經檢察官相驗及法醫解剖複驗後，檢驗結果除因急救
    時造成之胸口電擊痕、胸壁出血及胸骨、肋骨斷裂外，外觀
    並未見有何明顯由外力所致之傷勢，且主動脈有嚴重動脈粥
    狀硬化心臟有腫大病變，左心室有局部呈白色纖維化，冠狀
    動脈有嚴重動脈粥狀硬化，右側冠狀動脈幾乎完全的阻塞，
    左側主支約有90%的阻塞，左側前下降支約有60%的阻塞，且
    身上並未見到意外墜落時常見之擦挫傷、骨折或顱內出血等
    ，故判定生前患有冠狀動脈粥狀硬化併嚴重阻塞，導致心肌
    梗塞，最後因心因性休克而死亡，死亡方式為自然死。雖然
    原告有提出106年3月7日救護車相關影音，疑似對講機對話
    內容提及「有男子路倒頭部有創傷、已包紮」等語，惟對話
    內容所指之人應非陳錦標，蓋消防局救護紀錄表勾選「非創
    傷」、「到院前心肺功能停止」，未勾選「創傷」、「路倒
    」；臺中慈濟醫院、中國附醫相關紀錄均未記載陳錦標頭部
    有外傷、經包紮等語；且經檢察官相驗及法醫解剖複驗，如
    果陳錦標頭部有外傷，不可能這麼多人都沒有看到。陳錦標
    乃自然死之前提下，被告梁旭峯即原哲工程行之所以對原告
    有損害賠償責任，是因為未幫陳錦標投保勞工保險，致原告
    受有不能向勞工保險局請求給付喪葬津貼、遺屬津貼之損失
    ，該損失乃純粹經濟上損失，非屬民法第195條第3項身分法
    益。被告梁旭峯即原哲工程行並未侵害原告基於陳錦標子女
    之身分法益，更無任何情節重大，原告請求精神慰撫金，為
    無理由。
  ㈢陳錦標自103年8月12日起至106年3月7日止受雇於被告梁旭
    峯即原哲工程行，受僱期間薪資合計1,154,700元，依應投
    保薪資乘以6%，應提繳退休金共81,560元。因當時是由勞動
    檢查處移送勞工保險局，勞動檢查處移送的對象是訴外人利
    興營造有限公司（下稱利興公司），而被告梁旭峯即原哲工
    程行是向利興公司承攬工作，所以協議由利興公司向勞工保
    險局提繳陳錦標之退休金，再由被告梁旭峯即原哲工程行向
    利興公司給付該81,560元。利興公司提繳陳錦標之勞工退休
    金，係代替被告梁旭峯即原哲工程行向原告清償，依民法第
    311條第1項前段規定，為第三人清償，且經原告領取，原告
    繼承陳錦標對被告梁旭峯即原哲工程行之勞工退休金債權及
    依勞工退休金條例第31條第1項之損害賠償請求權，於該範
    圍內已因清償而消滅。原告請求被告梁旭峯即原哲工程行賠
    償勞工退休金427,680元，為無理由。
  ㈣按勞動部辦理職業災害死亡勞工家屬慰助注意事項第3點明
    定，本注意事項所稱職業災害死亡，指勞工在勞動場所中，
    因作業活動及其他職業上原因致死亡。但不包括上、下班途
    中發生通勤事故。陳錦標死因不是意外，不符合本注意事項
    給付前提，原告請求慰問金10萬元，為無理由。另原告主張
    被告梁旭峯即原哲工程行應給付臺中市政府勞工局職業災害
    死亡之慰問金30萬元，未提出法規範依據，被告梁旭峯即原
    哲工程行無從針對是否符合法規範要件進行答辯，惟陳錦標
    死因不是意外，非屬職業災害，原告請求慰問金30萬元，為
    無理由。
  ㈤聲明：
  ⒈原告之訴駁回。
  ⒉如受不利判決，願供擔保，請准宣告免為假執行。
四、被告富邦產物保險公司部分：
  ㈠依臺灣臺中地方檢察署107年度偵字第10259號不起訴處分書
    ，陳錦標係因心血管嚴重阻塞導致之心肌梗塞、心因性休克
    方為其死亡原因。且按照常理，若陳錦標如原告所述，係由
    5、6層樓高之邊坡墜落至下方泥土地，如何可能未受有骨折
    或顱內出血之傷勢，顯見其未從邊坡墜落，而是因自身身體
    狀況有恙，方在工地現場昏倒。依法務部法醫研究所認定陳
    錦標是心肌梗塞所致之心因性休克為其死亡原因，屬自然死
    亡。陳錦標之死亡，顯非系爭富邦保單之團體傷害保險及雇
    主補償契約責任保險之承保範圍，被告富邦產物保險公司不
    因陳錦標之死亡，而負任何保險金給付義務。原告雖主張陳
    錦標因意外事故死亡，向被告富邦產物保險公司請求系爭富
    邦保單團體傷害保險之身故保險金，卻無法舉證以實其說，
    應認原告之請求，為無理由。
  ㈡依據系爭富邦保單之雇主補償契約責任保險條款，被告富邦
    產物保險公司僅在系爭富邦保單之雇主補償契約責任保險被
    保險人利興公司之受僱人遭遇意外事故，使利興公司依利興
    營造有限公司員工意外事故補償規則應負補償責任且已受補
    償請求時，方負給付保險金之義務。陳錦標非因意外事故而
    死亡，即非系爭富邦保單雇主補償契約責任保險之承保範圍
    ，原告不能依系爭富邦保單雇主補償契約責任保險請求被告
    富邦產物保險公司給付保險金。
  ㈢系爭富邦保單團體傷害保險契約之承保範圍，僅限於被保險
    人於非執行職務期間所發生之意外傷害事故，陳錦標係於10
    6年3月7日上午7時許進入系爭工程工地，並於同日上午8時
    許之執行職務期間倒地後死亡。縱認陳錦標標係因意外事故
    身亡，亦屬執行職務期間之意外事故，非系爭富邦保單團體
    傷害保險契約之承保範圍。原告依系爭富邦保單團體傷害保
    險契約向被告富邦產物保險公司請求給付保險金，不符合附
    加條款非執行職務期間之要件，其請求顯無理由。
  ㈣責任保險應自損失賠償責任確定時，第三人始得直接向保險
    人請求給付保險金。而原告迄今仍未提出具體事證證明原告
    與被保險人利興公司就系爭事故之賠償或補償金額，已經法
    院判決確定、或有於訴訟上或訴訟外以書面達成和解等情事
    ，實難認損害賠償責任已經確定，原告向被告富邦產物保險
    公司請求給付保險金，仍屬無據。
  ㈤聲明：
  ⒈原告之訴駁回。
  ⒉如受不利判決，願供擔保，請准宣告免為假執行。
五、被告南山人壽保險公司部分：
  ㈠陳錦標死亡原因經法務部法醫研究所解剖報告書暨鑑定報告
    書判定為自然死，研判死亡原因，甲：心因性休克。乙：心
    肌梗塞。丙：冠狀動脈粥狀硬化併嚴重阻塞，而非意外。依
    保險法第131條規定及系爭南山保單保險契約約定，陳錦標
    需於保險期間內確實因非由疾病引起支外來突發事故而死亡
    ，方符合意外保險金之給付要件。然而本院刑事庭裁定及解
    剖暨鑑定報告，均認陳錦標的死亡原因為疾病，且無外傷或
    墜落之事實，陳錦標並非因意外而身故，被告南山人壽保險
    公司即無給付意外保險金之責。
  ㈡原告雖稱陳錦標頭部有外傷並提出救護人員救護被保險人之
    錄影檔為證，然此經本院刑事庭以108年聲判字第156號調查
    後，認原告所提錄影檔並非救護人員救護陳錦標的救護情形
    ，並認定原告應屬誤認。
  ㈢聲明：
  ⒈原告之訴駁回。
  ⒉如受不利判決，願供擔保，請准宣告免為假執行。
六、本院之判斷：
  ㈠陳錦標之死亡原因：
  ⒈陳錦標於106年3月7日上午7時許，前往系爭工程工地，嗣為
    人發現倒地，於同日上午9時9分許，送至臺中慈濟醫院急救
    ，到院時已無法測得心跳及呼吸，而無生命徵象，並於同日
    下午1時30分許，轉至中國附醫，經急救無效死亡；陳錦標
    經法務部法醫研究所解剖鑑定後，其死亡經過研判略為：⑴
    依解剖、組織病理切片觀察、毒化物檢驗及相驗影卷綜合研
    判：①頭皮無外傷出血，顱骨無骨折，顱內及腦部無出血，
    無發現因頭部外傷致死的原因。②頸部皮下組織、肌肉組織
    無出血。氣管、支氣管內無異物。③胸壁有局部出血，肋骨
    及胸骨有因急救造成的骨折。④主動脈有嚴重動脈粥狀硬化
    。⑤心臟有腫大及肥厚病變，重達652公克。冠狀動脈有嚴
    重動脈粥狀硬化，右側冠狀動脈幾乎完全的阻塞，左側主支
    約有90%的阻塞，左側前下降支約有60%的阻塞，心肌細胞層
    有多處及較大區域的纖維化，已有陳舊性心肌梗塞的病理變
    化。⑥腎臟多處腎絲球硬化，腎小管壞死，多處間質淋巴球
    浸潤，腎小動脈增生硬化狹窄，符合左側腎臟萎縮及衰竭的
    病理變化。⑦血液內無檢出常見之毒藥物成分，無發現因藥
    物造成死亡的原因。⑵由以上死者死亡經過及檢驗判明：死
    者生前因患有冠狀動脈多處粥狀硬化併有多處嚴重阻塞，導
    致缺血性心臟病，因心肌梗塞而死亡，死亡轉機為心因性休
    克，無發現因外傷、無因藥物造成死亡的原因，死亡方式為
    「自然死」。⑶研判死亡原因，甲：心因性休克。乙：心肌
    梗塞。丙：冠狀動脈粥狀硬化併嚴重阻塞。鑑定結果認：陳
    錦標生前因患有冠狀動脈粥狀硬化併嚴重阻塞，導致心肌梗
    塞，最後因心因性休克而死亡，死亡方式為「自然死」，此
    經本院調取偵查卷宗，核閱明確。可見陳錦標除因急救時造
    成之胸口電擊痕、胸壁出血及胸骨、肋骨斷裂外，外觀上並
    未見有何明顯由外力所致之傷勢，陳錦標係因冠狀動脈有嚴
    重動脈粥狀硬化、阻塞，導致心肌梗塞、心因性休克而死亡
    。
  ⒉原告另主張陳錦標頭部有外傷等語，並提出救護車通報錄影
    錄音光碟，據以質疑陳錦標死亡原因。然證人即臺中市政府
    消防局現場救護人員陳誌成、邱冠璋於偵訊時證稱：當日是
    其等值勤救護陳錦標，其等接獲通報到達現場時，陳錦標躺
    在怪手旁，其等就上前評估，發現陳錦標沒有呼吸、脈搏，
    其等就進行CPR急救，是依照標準流程進行急救，進行CPR之
    後，陳錦標依然沒有呼吸脈搏，其等就將他送上救護車送醫
    ，並持續做CPR，其等查看時，陳錦標當時沒有外傷，且如
    果有外傷，會在救護紀錄表內做紀錄，但本件紀錄表內沒有
    註記，應該就是沒有，卷附的救護車內錄影檔並非其等救護
    陳錦標之經過，其等當時接獲的是到院前死亡的救護，並非
    路倒的救護，影片中是講「路倒」，所以這個檔案並非其等
    當時救護的情形，救護紀錄表之傷病患主訴欄位記載為OHCA
    ，是指到院前死亡的意思等語（108年度他字第3795號偵卷
    第147、148頁），且有臺中市政府消防局救護紀錄表1份（1
    06年度他字第8218號偵卷第9頁）為證。可見陳錦標於救護
    人員救護時，頭部並無外傷，原告此部分主張，並不可採。
  ⒊原告先後對被告梁旭峯即原哲工程行、張沛瀠即騰瀠工程行
    提起業務過失致死之刑事告訴，分別經臺灣臺中地方檢察署
    檢察官以107年度偵字第10259號、108年度偵字第22668號為
    不起訴處分，經原告對108年度偵字第22668號不起訴處分，
    提起再議，再經臺灣高等檢察署臺中檢察分署檢察長以108
    年度上聲議字第2273號駁回再議，經原告聲請交付審判，復
    經本院以108年度聲判字第156號裁定駁回聲請，此有本院上
    開裁定（本院卷二第333至341頁）為證，並經本院調取偵查
    卷宗，核閱無誤。
  ⒋此外，原告復未能提出其他證據足以證明陳錦標係因跌落邊
    坡而受傷致死之事實，則原告此部分主張，並不可採。因此
    ，陳錦標係因冠狀動脈有嚴重動脈粥狀硬化、阻塞，導致心
    肌梗塞、心因性休克而死亡，應堪認定。
  ㈡陳錦標之雇主：
    原告主張：陳錦標自96年3月2日起先後受雇於被告張沛瀠即
    騰瀠工程行、被告梁旭峯即原哲工程行，輪流在上開2家工
    程行工作，其等為大包、小包，相互有承攬關係等語。被告
    張沛瀠即騰瀠工程行辯稱：陳錦標自96年7月中旬起至103年
    7月止，在被告張沛瀠即騰瀠工程行工作，於106年3月7日事
    故發生時，已經離職2年多，當時已非被告張沛瀠即騰瀠工
    程行之員工等語。被告梁旭峯即原哲工程行雖自認陳錦標自
    103年8月12日起至106年3月7日止受雇於被告梁旭峯即原哲
    工程行，然亦否認與被告張沛瀠即騰瀠工程行間有互為大包
    、小包之承攬關係。經查：
  ⒈陳錦標自96年3月2日起受僱於被告張沛瀠即騰瀠工程行，此
    有在職證明書（本院卷一第59頁）為證。被告張沛瀠即騰瀠
    工程行雖否認該在職證明書為其所開立，然被告張沛瀠即騰
    瀠工程行既自承該在職證明書上印文之真正（本院卷四第18
    頁），依民事訴訟法第358條第1項規定，應推定該在職證明
    書為真正。被告張沛瀠即騰瀠工程行既未能舉證證明該在職
    證明書非其所開立之事實，應認被告張沛瀠即騰瀠工程行此
    部分抗辯，並不可採。
  ⒉陳錦標係於103年7月自被告張沛瀠即騰瀠工程行離職，並自
    103年8月12日起至106年3月7日死亡止，受雇於被告梁旭峯
    即原哲工程行，此經被告張沛瀠即騰瀠工程行、被告梁旭峯
    即原哲工程行分別自認明確，堪認陳錦標自96年3月2日起至
    103年7月止係受僱於被告張沛瀠即騰瀠工程行，自103年8月
    12日起至106年3月7日止則受僱於被告梁旭峯即原哲工程行
    。
  ⒊至於原告另主張被告張沛瀠即騰瀠工程行與被告梁旭峯即原
    哲工程行間互為大包、小包之承攬關係，既經被告張沛瀠即
    騰瀠工程行、梁旭峯即原哲工程行否認，而系爭工程係由利
    興公司向臺中市政府水利局承攬後，再轉包予被告梁旭峯即
    原哲工程行，此有工程宣導單（本院卷二第115頁）為證，
    堪認與被告梁旭峯即原哲工程行具有大包、小包即承攬人、
    再承攬人關係者，應為利興公司，而非被告張沛瀠即騰瀠工
    程行。此外，原告復未能提出任何證據，足資證明被告張沛
    瀠即騰瀠工程行與被告梁旭峯即原哲工程行間互為大包、小
    包之承攬關係，則原告此部分主張，自不可採。
  ㈢原告均為陳錦標之女及繼承人：
    原告乙○○、丙○○、戊○○依序為陳錦標之長女、次女、
    參女，陳錦標於106年3月7日死亡後，原告為陳錦標之繼承
    人，此為兩造所不爭執，並有戶籍謄本（本院卷一第103、1
    05頁）為證，應認為真正。
  ㈣職業災害之喪葬費、死亡補償即先位聲明第1項：
    按勞工因遭遇職業災害而致死亡、失能、傷害或疾病時，雇
    主應依下列規定予以補償。但如同一事故，依勞工保險條例
    或其他法令規定，已由雇主支付費用補償者，雇主得予以抵
    充之：四、勞工遭遇職業傷害或罹患職業病而死亡時，雇主
    除給與5個月平均工資之喪葬費外，並應1次給與其遺屬40個
    月平均工資之死亡補償。其遺屬受領死亡補償之順位如下：
    ㈠配偶及子女。㈡父母。㈢祖父母。㈣孫子女。㈤兄弟姐妹
    。勞動基準法第59條第4款固有明文。惟參酌職業安全衛生
    法第2條第5款規定，職業災害，指因勞動場所之建築物、機
    械、設備、原料、材料、化學品、氣體、蒸氣、粉塵等或作
    業活動及其他職業上原因引起之工作者疾病、傷害、失能或
    死亡。陳錦標係因冠狀動脈有嚴重動脈粥狀硬化、阻塞，導
    致心肌梗塞、心因性休克而死亡，既如前述，自與前揭職業
    災害之情形不符。再者，陳錦標死亡時，被告張沛瀠即騰瀠
    工程行並非陳錦標之雇主，與被告梁旭峯即原哲工程行亦無
    承攬人、再承攬人之關係。因此，原告依勞動基準法第59條
    第4款之法律規定，請求被告張沛瀠即騰瀠工程行、梁旭峯
    即原哲工程行連帶給付喪葬費、死亡補償合計216萬元，即
    連帶給付原告各81萬元，自屬無據。
  ㈢精神慰撫金即先位聲明第2項：
    按因故意或過失，不法侵害他人之權利者，負損害賠償責任
    。違反保護他人之法律，致生損害於他人者，負賠償責任。
    但能證明其行為無過失者，不在此限。不法侵害他人致死者
    ，被害人之父、母、子、女及配偶，雖非財產上之損害，亦
    得請求賠償相當之金額。民法第184條第1項前段、第2項、
    第194條固分別定有明文。惟損害賠償之債，以有損害之發
    生及有責任原因之事實，並二者之間，有相當因果關係為成
    立要件。故原告所主張損害賠償之債，如不合於此項成立要
    件者，即難謂有損害賠償請求權存在（最高法院48年臺上字
    第481號判例意旨參照）。而所謂相當因果關係，係指依經
    驗法則，綜合行為當時所存在之一切事實，為客觀之事後審
    查，認為在一般情形上，有此環境，有此行為之同一條件，
    均發生同一之結果者，則該條件即為發生結果之相當條件，
    行為與結果即有相當之因果關係。反之，若在一般情形上，
    有此同一條件存在，而依客觀之審查，認為不必皆發生此結
    果者，則該條件與結果並不相當，不過為偶然之事實而已，
    其行為與結果間即無相當因果關係。經查，陳錦標係因冠狀
    動脈有嚴重動脈粥狀硬化、阻塞，導致心肌梗塞、心因性休
    克而死亡，業如前述，縱使被告梁旭峯即原哲工程行確有原
    告所主張違反職業安全衛生法第6條、營造安全衛生設施標
    準第19條第1項、職業安全設施規則第281條之情事，與陳錦
    標死亡間，亦無相當因果關係。再者，陳錦標死亡時，被告
    張沛瀠即騰瀠工程行並非陳錦標之雇主，與被告梁旭峯即原
    哲工程行亦無承攬人、再承攬人之關係。因此，原告依民法
    第184條第1項前段、第2項、第194條之法律規定，請求被告
    張沛瀠即騰瀠工程行、梁旭峯即原哲工程行連帶賠償原告各
    100萬元之精神慰撫金，即屬無據。
  ㈣賠償勞工退休金、慰問金之損害即先位聲明第3項：
  ⒈勞工退休金部分：
  ⑴按雇主應為第7條第1項規定之勞工負擔提繳之退休金，不得
    低於勞工每月工資百分之6。第1項至第3項所定每月工資及
    前項所定每月執行業務所得，由中央主管機關擬訂月提繳分
    級表，報請行政院核定之。雇主未依本條例之規定按月提繳
    或足額提繳勞工退休金，致勞工受有損害者，勞工得向雇主
    請求損害賠償。勞工退休金條例第14條第1項、第5項、第31
    條第1項分別定有明文。
  ⑵被告梁旭峯即原哲工程行部分：
  ①陳錦標自103年8月12日起至106年3月7日止受雇於被告梁旭
    峯即原哲工程行，每月領取之工資金額各如附表所示，此有
    薪資簽收簿、工資明細表（本院卷一第189至241頁）為證，
    且為兩造所不爭執（本院卷三第37頁），應認為真正。依勞
    動部所發布之勞工退休金月提繳分級表，被告梁旭峯即原哲
    工程行應為陳錦標提繳之勞工退休金各如附表所示，合計為
    70,982元。被告梁旭峯即原哲工程行於陳錦標受雇期間，未
    曾依勞工退休金條例為陳錦標提繳勞工退休金，致陳錦標因
    而受有勞工退休金短少70,982元之損害，應堪認定。
  ②被告梁旭峯即原哲工程行雖抗辯：原告已領取利興公司為陳
    錦標提繳之勞工退休金，而利興公司係代替被告梁旭峯即原
    哲工程行向原告清償，原告之損害賠償債權已因清償而消滅
    等語。惟按債之清償，得由第三人為之，民法第311條第1項
    前段固有明文。惟第三人清償，既係由債務人以外之第三人
    清償債務人之債務，故第三人於清償時應表明債務人為何人
    ，俾資辨別其係就他人之債務而為清償。經查，勞動部勞工
    保險局因接獲臺中市政府勞工局實施檢查發現利興公司未依
    法為陳錦標投保勞工保險及提繳勞工退休金，而以函令限期
    利興公司為陳錦標補提繳勞工退休金，經利興公司於107年4
    月25日補提繳70,982元至陳錦標之勞工退休金個人專戶，該
    筆勞工退休金業經勞動部勞工保險局依原告乙○○之申請而
    核發在案，此有勞工部勞工保險局函（本院卷三第347至355
    頁）及隨函檢附之勞工退休金提繳異動明細表、勞工退休金
    核發明細為證。可見利興公司係因勞動部勞工保險局認定利
    興公司為陳錦標之雇主，而依勞動部勞工保險局之函令補提
    繳70,982元至陳錦標之勞工退休金個人專戶內，利興公司顯
    然不是基於為被告梁旭峯即原哲工程行清償債務之意思而補
    提繳該筆勞工退休金，自與民法第311條第1項前段第三人清
    償之情形不同。被告梁旭峯即原哲工程行辯稱：原告之損害
    賠償債權已因利興公司代替被告梁旭峯即原哲工程行清償而
    消滅等語，並不可採。至於利興公司得否依其他法律關係請
    求原告返還利興公司為陳錦標補提繳之勞工退休金，則屬另
    一法律問題，與本案無關。
  ⑶被告張沛瀠即騰瀠工程行部分：
    陳錦標受僱於被告張沛瀠即騰瀠工程行期間，日薪為1,500
    元、每月工作約23、24日，此經被告張沛瀠即騰瀠工程行自
    承明確（本院卷四第19頁）。被告張沛瀠即騰瀠工程行所述
    陳錦標受僱期間之日薪1,500元，已高於原告所主張陳錦標
    受僱於被告張沛瀠即騰瀠工程行之日薪1,200元，且被告張
    沛瀠即騰瀠工程行所述陳錦標每月工作約23、24日，與陳錦
    標受僱於被告梁旭峯即原哲工程行期間每月工作天數（本院
    卷一第189至241頁），大致相當，堪認被告張沛瀠即騰瀠工
    程行上開陳述，應為可採。以日薪1,500元、每月工作24日
    計算，陳錦標受僱於被告張沛瀠即騰瀠工程行期間之每月薪
    資應為36,000元。依勞動部所發布之勞工退休金月提繳分級
    表，被告張沛瀠即騰瀠工程行應以月提繳工資36,300元之級
    距，按月為陳錦標提繳勞工退休金2,178元，自96年3月2日
    起至103年7月止，被告張沛瀠即騰瀠工程行應為陳錦標提繳
    之勞工退休金合計為193,842元（2,178元×89個月）。被告
    張沛瀠即騰瀠工程行於陳錦標受雇期間合計為陳錦標提繳勞
    工退休金3,750元（含以景知公司名義提繳），此有勞工退
    休金核發明細（本院卷三第353頁）為證，扣除後，陳錦標
    仍受有勞工退休金提繳短少190,092元之損害，應堪認定。
  ⑷至於原告主張陳錦標受雇於被告梁旭峯即原哲工程行、張沛
    瀠即騰瀠工程行期間之平均月薪為54,000元，並據此請求勞
    工退休金損害賠償427,680元等語。惟陳錦標受雇於被告張
    沛瀠即騰瀠工程行期間之日薪為1,500元、受雇於被告梁旭
    峯即原哲工程行期間之日薪為1,800元，業如前述。亦即，
    陳錦標受雇於被告張沛瀠即騰瀠工程行期間，縱使每月工作
    達30日，亦僅能領取45,000元之工資，其平均月薪不可能為
    54,000元，而陳錦標受雇於被告梁旭峯即原哲工程行期間，
    則必須每月工作達30日，其平均月薪始可能為54,000元。況
    且，原告受雇於被告梁旭峯即原哲工程行期間，每月領取之
    工資金額各如附表所示，既為原告所不爭執（本院卷三第37
    頁），亦可證明陳錦標受雇於被告梁旭峯即原哲工程行期間
    之平均月薪並非54,000元。此外，原告復未能提出其他證據
    以實其說，則原告此部分主張，並不可採。
  ⑸原告另主張：被告張沛瀠即騰瀠工程行、梁旭峯即原哲工程
    行為大包、小包之承攬人與再承攬人關係，依勞動基準法第
    62條第1項、職業災害勞工保護法第31條第1項規定，對勞工
    退休金應負連帶責任等語。按事業單位以其事業招人承攬，
    如有再承攬時，承攬人或中間承攬人，就各該承攬部分所使
    用之勞工，均應與最後承攬人，連帶負本章所定雇主應負職
    業災害補償之責任。事業單位以其工作交付承攬者，承攬人
    就承攬部分所使用之勞工，應與事業單位連帶負職業災害補
    償之責任。再承攬者，亦同。勞動基準法第62條第1項、職
    業災害勞工保護法第31條第1項固分別定有明文。惟上開規
    定，係指承攬人或再承攬人所使用之勞工發生職業災害時，
    事業單位與承攬人、再承攬人應連帶負職業災害補償責任，
    與雇主依勞工退休金條例規定，應為勞工提繳勞工退休金之
    情形，並不相同。原告依勞動基準法第62條第1項、職業災
    害勞工保護法第31條第1項之法律規定，請求被告張沛瀠即
    騰瀠工程行、梁旭峯即原哲工程行就勞工退休金負連帶賠償
    責任，即不可採。
  ⑹因此，原告依繼承之法律關係及勞工退休金條例第31條第1
    項之法律規定，請求被告梁旭峯即原哲工程行賠償未提繳勞
    工退休金之損害70,982元、被告張沛瀠即騰瀠工程行賠償未
    足額提繳勞工退休金之損害190,092元，即屬有據；逾此範
    圍之請求，則屬無據。
  ⒉勞動部及臺中市政府勞工局慰問金部分：
    原告主張職業災害死亡勞工之家屬得向勞動部、臺中市政府
    勞工局分別領取慰問金10萬元、30萬元等語，固據原告提出
    勞動部辦理職業災害死亡勞工家屬慰助注意事項（本院卷二
    第353頁）為證。惟陳錦標係因冠狀動脈有嚴重動脈粥狀硬
    化、阻塞，導致心肌梗塞、心因性休克而死亡，既如前述，
    自非因職業災害死亡，原告即不符合領取慰問金之條件。縱
    使被告梁旭峯即原哲工程行確有原告所主張未為陳錦標投保
    勞工保險之事實，與原告不能領取慰問金間，亦無相當因果
    關係。再者，陳錦標死亡時，被告張沛瀠即騰瀠工程行並非
    陳錦標之雇主，與被告梁旭峯即原哲工程行亦無承攬人、再
    承攬人之關係。因此，原告依民法第184條第1項第2項規定
    ，請求被告張沛瀠即騰瀠工程行、梁旭峯即原哲工程行連帶
    賠償40萬元，即屬無據。
  ㈤交付保險契約書、賠償或給付保險金即先位聲明第4項至第7
    項：
  ⒈系爭富邦保單部分：
  ⑴利興公司於105年10月24日向被告富邦產物保險公司投保系
    爭富邦保單，其承保項目包括僱主補償契約責任保險、團體
    傷害保險，其中僱主補償契約責任保險之被保險人為利興公
    司、團體傷害保險之被保險人則為契約所附被保險人名冊內
    所載之人員，而陳錦標列名在被保險人名冊之內，保險期間
    自105年10月24日起至106年10月24日止，死殘補償金及身故
    及殘廢保險金之保險金額均為100萬元，此有系爭富邦保單
    之保險單、保險條款（本院卷一第243至274頁）為證。
  ⑵依富邦產物僱主補償契約責任保險保單條款第3條（本院卷
    一第257頁）約定，該保險之承保範圍為：「被保險人在保
    險期間內，因其受僱人於執行職務期間遭受意外事故而致死
    亡、殘廢或傷害，依『意外事故補償規則』應負補償責任，
    而受補償請求時，本公司依本保險契約之約定負補償之責。
    」依同條款第2條第5款（本院卷一第257頁）約定：「『意
    外事故』：係指非由疾病引起之外來突發事故。」另依富邦
    產物團體傷害保險條款第5條（本院卷一第267頁）約定，該
    保險之承保範圍為：「被保險人於保險期間內，因遭受意外
    傷害事故，致其身體蒙受傷害而致殘廢或死亡時，本公司依
    照本契約的約定，給付保險金。」「前項所謂意外傷害事故
    ，指非由疾病引起之外來突發事故。」可見系爭富邦保單之
    承保範圍，係以利興公司之受僱人或被保險人名冊內所載之
    人員因意外事故致死亡、殘廢、傷害為限，並不包括疾病引
    起之死亡、殘廢、傷害。
  ⑶陳錦標係因冠狀動脈有嚴重動脈粥狀硬化、阻塞，導致心肌
    梗塞、心因性休克而死亡，既如前述，即非因意外事故或意
    外傷害事故而死亡，自不在系爭富邦保單之承保範圍。因此
    ，原告依系爭富邦保單保險契約之法律關係，請求被告富邦
    產物保險公司給付保險金100萬元，自屬無據。
  ⑷原告另主張系爭富邦保單之要保人為被告張沛瀠即騰瀠工程
    行等語，然原告既未提出其他證據以實其說，則其此部分主
    張，即不可採。被告張沛瀠即騰瀠工程行既非系爭富邦保單
    之保險契約當事人，自無從交付系爭富邦保單之保險契約書
    予原告，亦無告知原告系爭富邦保單存在或協助原告向被告
    富邦產物保險公司申請保險金理賠之義務，是原告主張被告
    張沛瀠即騰瀠工程行故意隱匿系爭富邦保單、不提供保險契
    約書、不告知原告可以申請保險金，而不法侵害原告之權利
    等語，並不可採。況且，原告無法向被告富邦產物保險公司
    請求給付保險金，係因陳錦標死亡原因不在系爭富邦保單之
    承保範圍，與被告張沛瀠即騰瀠工程行是否交付系爭富邦保
    單之保險契約書、告知原告系爭富邦保單存在、協助原告向
    被告富邦產物保險公司申請保險金理賠，均無相當因果關係
    。因此，原告依民法第184條第1項前段侵權行為之法律規定
    ，請求被告張沛瀠即騰瀠工程行交付系爭富邦保單之保險契
    約書，並賠償原告100萬元，均屬無據。
  ⒉系爭南山保單部分：
  ⑴被告梁旭峯即原哲工程行於106年2月13日向被告南山人壽保
    險公司投保系爭南山保單，其承保項目為團體意外傷害保險
    ，被保險人為列名於員工明細表內，包括陳錦標在內之被告
    梁旭峯即原哲工程行員工，保險期間自106年2月14日起至10
    7年2月13日止，保險金額為300萬元，此有系爭南山保單之
    要保書、保險條款（本院卷一第281至313頁）為證。
  ⑵依南山人壽團體意外傷害保險保單條款第11條（本院卷一第
    287頁）約定，該保險之保險範圍為：「被保險人於本契約
    有效期間內，因遭受意外傷害事故，致其身體蒙受傷害而致
    殘廢或死亡時，本公司依照本契約的約定，給付保險金。」
    「前項所稱意外傷害事故，指非由疾病引起之外來突發事故
    。」可見系爭南山保單之保險範圍，係以列名於員工明細表
    內之被告梁旭峯即原哲工程行員工因意外事故致死亡、殘廢
    、傷害為限，並不包括疾病引起之死亡、殘廢、傷害。
  ⑶陳錦標係因冠狀動脈有嚴重動脈粥狀硬化、阻塞，導致心肌
    梗塞、心因性休克而死亡，既如前述，即非因意外事故或意
    外傷害事故而死亡，自不在系爭南山保單之承保範圍。因此
    ，原告依系爭南山保單保險契約之法律關係，請求被告南山
    人壽保險公司給付保險金300萬元，自屬無據。
  ⑷被告梁旭峯即原哲工程行雖為系爭南山保單之要保人，然原
    告並未具體說明被告梁旭峯即原哲工程行何以有交付系爭南
    山保單之保險契約書予原告、告知原告系爭南山保單存在、
    協助原告向被告南山人壽保險公司申請保險金理賠之義務，
    是原告主張被告梁旭峯即原哲工程行故意隱匿系爭南山保單
    、不提供保險契約書、不告知原告可以申請保險金，而不法
    侵害原告之權利等語，並不可採。況且，原告無法向被告南
    山人壽保險公司請求給付保險金，係因陳錦標死亡原因不在
    系爭南山保單之保險範圍，與被告梁旭峯即原哲工程行是否
    告知原告系爭南山保單存在，或協助原告向被告南山人壽保
    險公司申請保險金理賠，亦無相當因果關係。因此，原告依
    民法第184條第1項前段侵權行為之法律規定，請求被告梁旭
    峯即原哲工程行交付系爭南山保單之保險契約書，並賠償原
    告300萬元，均屬無據。
  ㈥勞工保險各項給付之損害賠償即備位聲明第1項（除精神慰
    撫金各100萬元外）：
  ⒈按被保險人在保險有效期間死亡時，除由支出殯葬費之人請
    領喪葬津貼外，遺有配偶、子女、父母、祖父母、受其扶養
    之孫子女或受其扶養之兄弟、姊妹者，得請領遺屬年金給付
    。第1項被保險人於本條例中華民國97年7月17日修正之條文
    施行前有保險年資者，其遺屬除得依前項規定請領年金給付
    外，亦得選擇1次請領遺屬津貼，不受前項條件之限制，經
    保險人核付後，不得變更。前二條所定喪葬津貼、遺屬年金
    及遺屬津貼給付標準如下：一、喪葬津貼：按被保險人平均
    月投保薪資一次發給5個月。但其遺屬不符合請領遺屬年金
    給付或遺屬津貼條件，或無遺屬者，按其平均月投保薪資1
    次發給10個月。三、遺屬津貼：㈠參加保險年資合計未滿1
    年者，按被保險人平均月投保薪資發給10個月。㈡參加保險
    年資合計已滿1年而未滿2年者，按被保險人平均月投保薪資
    發給20個月。㈢參加保險年資合計已滿2年者，按被保險人  
    平均月投保薪資發給30個月。本條例之喪葬津貼、遺屬年金
    給付及遺屬津貼，以1人請領為限。符合請領條件者有2人以
    上時，應共同具領，未共同具領或保險人核定前如另有他人
    提出請領，保險人應通知各申請人協議其中1人代表請領，
    未能協議者，喪葬津貼應以其中核計之最高給付金額，遺屬
    津貼及遺屬年金給付按總給付金額平均發給各申請人。勞工
    保險條例第63條第1項、第3項、第63條之2第1項第1款、第3
    款、第63條之3第2項分別定有明文。同條例第72條第1項規
    定，投保單位違反本條例規定，未為其所屬勞工辦理投保手
    續者，按自僱用之日起，至參加保險之前一日或勞工離職日
    止應負擔之保險費金額，處四倍罰鍰。勞工因此所受之損失
    ，並應由投保單位依本條例規定之給付標準賠償之。經查，
    陳錦標自73年12月23日起即參加勞工保險，投保年資逾2年
    ，此有勞工保險被保險人投保資料表（本院卷二第43頁）為
    證。又原告均為陳錦標之女，且陳錦標於106年3月7日死亡
    時，仍受雇於被告梁旭峯即原哲工程行，原告依前揭勞工保
    險條例規定，於陳錦標死亡後，原得共同請領平均月投保薪
    資5個月之喪葬津貼、30個月之遺屬津貼，然因被告梁旭峯
    即原哲工程行違反勞工保險條例規定，未為陳錦標投保勞工
    保險，致原告未能請領勞工保險之喪葬津貼、遺屬津貼，依
    勞工保險條例第72條第1項規定，原告自得請求被告梁旭峯
    即原哲工程行賠償勞工保險之喪葬津貼、遺屬津貼。
  ⒉按前項平均月投保薪資之計算方式如下：二、其他現金給付
    之平均月投保薪資：按被保險人發生保險事故之當月起前六
    個月之實際月投保薪資平均計算；其以日為給付單位者，以
    平均月投保薪資除以30計算，勞工保險條例第19條第3項第2
    款定有明文。經查，陳錦標受雇於被告梁旭峯即原哲工程行
    期間，係按日計薪、不定時到工之臨時工，被告梁旭峯即原
    哲工程行應於陳錦標到職當日申報加保，離職當日申報退保
    ，且應以同一工作等級員工之月薪資總額申報勞工保險投保
    薪資，與定時到工但工作時間較全時工作勞工縮短之部分工
    時勞工，並不相同。被告梁旭峯即原哲工程行辯稱陳錦標為
    部分工時勞工，應依部分工時勞工方式，計算陳錦標之勞工
    保險月投保薪資等語，並不可採。陳錦標受雇於被告梁旭峯
    即原哲工程行期間，日薪為1,800元，依勞動基準法第36條
    規定，勞工每7日中應有2日之休息，其中1日為例假，1日為
    休息日，亦即，勞工每月平均工作日數應為21.4日（5日÷7
    日×30日），則與陳錦標同一工作等級勞工之月薪資總額應
    為38,520元，勞工保險月投保薪資則為40,100元。陳錦標係
    於106年3月7日死亡，其平均月投保薪資應以105年10月至10
    6年3月之實際月投保薪資平均計算。陳錦標於105年10月、1
    1月、106年1月至3月均曾受雇於被告梁旭峯即原哲工程行，
    且日薪均為1,800元，依據前揭說明，被告梁旭峯即原哲工
    程行應以月投保薪資40,100元為陳錦標投保勞工保險，至於
    陳錦標於105年12月既未曾受雇於被告梁旭峯即原哲工程行
    ，被告梁旭峯即原哲工程行自無須為陳錦標投保勞工保險。
    因此，陳錦標於死亡事故發生前之當月起前6個月之平均月
    投保薪資平均應為33,417元（40,100元×5月÷6月；元以下
    四捨五入）。原告主張陳錦標受雇被告梁旭峯即原哲工程行
    期間之月薪為54,000元，勞工保險平均月投保薪資應為45,8
    00元等語，既與附表所示工資金額不符，且原告亦未能提出
    其他證據以實其說，則原告此部分主張，並不可採。因此，
    被告梁旭峯即原哲工程行應賠償原告之喪葬津貼、遺屬津貼
    分別為167,085元（33,417元×5個月）、1,002,510元（33,
    417元×30個月），合計為1,169,595元，且依勞工保險條例
    第63條之3第2項規定，應平均賠償原告，亦即，原告各得請
    求被告梁旭峯即原哲工程行賠償389,865元（1,169,595元÷
    3＝389,865元）
  ⒊原告另主張：陳錦標於106年3月7日死亡時，亦為被告張沛
    瀠即騰瀠工程行之員工，被告張沛瀠即騰瀠工程行應與被告
    梁旭峯即原哲工程行就勞工保險之喪葬津貼、遺屬津貼負連
    帶賠償責任等語。惟陳錦標自103年8月12日起至106年3月7
    日死亡止，係受雇於被告梁旭峯即原哲工程行，並未受雇於
    被告張沛瀠即騰瀠工程行，業如前述，則原告請求被告張沛
    瀠即騰瀠工程行就勞工保險之喪葬津貼、遺屬津貼，與被告
    梁旭峯即原哲工程行負連帶賠償責任，自屬無據。
  ⒋因此，原告依勞工保險條例第72條第1項之法律規定，請求
    被告梁旭峯即原哲工程行賠償勞工保險之喪葬津貼、遺屬津
    貼合計1,169,595元，即賠償原告乙○○、丙○○、戊○○
    各389,865元，應屬有據；逾此範圍之請求，則屬無據。
  ㈦按給付有確定期限者，債務人自期限屆滿時起，負遲延責任
    。給付無確定期限者，債務人於債權人得請求給付時，經其
    催告而未為給付，自受催告時起，負遲延責任。其經債權人
    起訴而送達訴狀，或依督促程序送達支付命令，或為其他相
    類之行為者，與催告有同一之效力。民法第229條第1項、第
    2項定有明文。又遲延之債務，以支付金錢為標的者，債權
    人得請求依法定利率計算之遲延利息。但約定利息較高者，
    仍從其約定利率。應付利息之債務，其利率未經約定，亦無
    法律可據者，週年利率為百分之5。民法第233條第1項、第2
    03條亦有明文。經查，原告請求被告梁旭峯即原哲工程行賠
    償未提繳勞工退休金之損害、勞工保險喪葬津貼及遺屬津貼
    之損害，請求被告張沛瀠即騰瀠工程行賠償未足額提繳勞工
    退休金之損害，屬給付無確定期限之損害賠償債權，既經原
    告提起民事訴訟，且起訴狀繕本已於108年3月13日送達被告
    梁旭峯即原哲工程行，另於108年3月18日寄存送達被告張沛
    瀠即騰瀠工程行，應自108年3月28日發生送達效力，此有送
    達證書（本院卷一第539、541頁）可佐。因此，原告請求被
    告梁旭峯即原哲工程行自108年3月14日起，被告張沛瀠即騰
    瀠工程行自108年3月29日起，均至清償日止，按週年利率5%
    計算之法定遲延利息，自屬有據。
七、綜上所述，原告依勞動基準法、職業災害勞工保護法、勞工
    保險條例、勞工退休金條例之法律規定，以及侵權行為、保
    險契約、繼承之法律關係，請求：㈠被告張沛瀠即騰瀠工程
    行給付原告190,092元，及自108年3月29日起至清償日止，
    按週年利率5%計算之利息；㈡被告梁旭峯即原哲工程行給付
    原告70,982元，及自108年3月14日起至清償日止，按週年利
    率5%計算之利息；㈢被告梁旭峯即原哲工程行給付原告各38
    9,865元，及自108年3月14日起至清償日止，按週年利率5%
    計算之利息；為有理由，應予准許。至原告逾上開範圍之請
    求，則無理由，應予駁回。
八、按除別有規定外，本法於施行前發生之勞動事件亦適用之。
    本法施行前已繫屬尚未終結之勞動事件，依其進行程度，由
    繫屬之法院依本法所定程序終結之，不適用第16條第2項規
    定；其已依法定程序進行之行為，效力不受影響。109年1月
    1日施行之勞動事件法第51條第1項、第2項定有明文。本件
    雖為勞動事件法施行前發生且已繫屬之勞動事件，於109年1
    月1日勞動事件法施行後，仍應適用勞動事件法之規定。又
    法院就勞工之給付請求，為雇主敗訴之判決時，應依職權宣
    告假執行。前項情形，法院應同時宣告雇主得供擔保或將請
    求標的物提存而免為假執行。勞動事件法第44條第1項、第2
    項亦有明文。本判決主文第1項至第3項部分，既屬就勞工之
    給付請求，為雇主敗訴之判決，依勞動事件法第44條第1項
    、第2項規定，應依職權宣告假執行，並同時宣告被告張沛
    瀠即騰瀠工程行、梁旭峯即原哲工程行分別提供相當擔保金
    額後，各得免為假執行。
九、本件事證已臻明確，兩造其餘攻擊、防禦方法及所提出之各
    項證據資料，經審酌後，均與判決結果不生影響，爰不逐一
    論述，附此敘明。
十、訴訟費用負擔之依據：民事訴訟法第79條、第85條第1項但
    書。
中    華    民    國   109    年    12    月    8     日
                      勞動法庭  法  官  鄭舜元    
正本係照原本作成。                                      
如對本判決上訴，須於判決送達後20日內向本院提出上訴狀。如
委任律師提起上訴者，應一併繳納上訴審裁判費。
中    華    民    國   109    年    12    月    8     日
                                書記官  童秉三    
 附表：陳錦標受雇於被告梁旭峯即原哲工程行期間之工資及應
       提繳勞工退休金明細
┌──┬─────┬─────┬─────┬─────┐
│編號│工作年月  │實際工資  │勞工退休金│勞工退休金│
│    │          │          │月提繳工資│應提繳金額│
├──┼─────┼─────┼─────┼─────┤
│1   │103年8月  │32,400元  │33,300元  │1,998元   │
├──┼─────┼─────┼─────┼─────┤
│2   │103年9月  │38,700元  │40,100元  │2,406元   │
├──┼─────┼─────┼─────┼─────┤
│3   │103年10月 │50,400元  │50,600元  │3,036元   │
├──┼─────┼─────┼─────┼─────┤
│4   │103年11月 │41,400元  │42,000元  │2,520元   │
├──┼─────┼─────┼─────┼─────┤
│5   │103年12月 │50,400元  │50,600元  │3,036元   │
├──┼─────┼─────┼─────┼─────┤
│6   │104年1月  │48,600元  │50,600元  │3,036元   │
├──┼─────┼─────┼─────┼─────┤
│7   │104年2月  │34,200元  │34,800元  │2,088元   │
├──┼─────┼─────┼─────┼─────┤
│8   │104年3月  │51,300元  │53,000元  │3,180元   │
├──┼─────┼─────┼─────┼─────┤
│9   │104年4月  │46,800元  │48,200元  │2,892元   │
├──┼─────┼─────┼─────┼─────┤
│10  │104年5月  │36,900元  │38,200元  │2,292元   │
├──┼─────┼─────┼─────┼─────┤
│11  │104年6月  │52,200元  │53,000元  │3,180元   │
├──┼─────┼─────┼─────┼─────┤
│12  │104年7月  │47,700元  │48,200元  │2,892元   │
├──┼─────┼─────┼─────┼─────┤
│13  │104年8月  │36,000元  │36,300元  │2,178元   │
├──┼─────┼─────┼─────┼─────┤
│14  │104年9月  │46,800元  │48,200元  │2,892元   │
├──┼─────┼─────┼─────┼─────┤
│15  │104年10月 │52,200元  │53,000元  │3,180元   │
├──┼─────┼─────┼─────┼─────┤
│16  │104年11月 │45,000元  │45,800元  │2,748元   │
├──┼─────┼─────┼─────┼─────┤
│17  │104年12月 │41,400元  │42,000元  │2,520元   │
├──┼─────┼─────┼─────┼─────┤
│18  │105年1月  │9,000元   │9,900元   │594元     │
├──┼─────┼─────┼─────┼─────┤
│19  │105年2月  │16,200元  │16,500元  │990元     │
├──┼─────┼─────┼─────┼─────┤
│20  │105年3月  │32,400元  │33,300元  │1,998元   │
├──┼─────┼─────┼─────┼─────┤
│21  │105年4月  │36,000元  │36,300元  │2,178元   │
├──┼─────┼─────┼─────┼─────┤
│22  │105年5月  │51,300元  │53,000元  │3,180元   │
├──┼─────┼─────┼─────┼─────┤
│23  │105年6月  │42,300元  │43,900元  │2,634元   │
├──┼─────┼─────┼─────┼─────┤
│24  │105年7月  │49,500元  │50,600元  │3,036元   │
├──┼─────┼─────┼─────┼─────┤
│25  │105年8月  │42,300元  │43,900元  │2,634元   │
├──┼─────┼─────┼─────┼─────┤
│26  │105年9月  │36,000元  │36,300元  │2,178元   │
├──┼─────┼─────┼─────┼─────┤
│27  │105年10月 │32,400元  │33,300元  │1,998元   │
├──┼─────┼─────┼─────┼─────┤
│28  │105年11月 │10,800元  │11,100元  │666元     │
├──┼─────┼─────┼─────┼─────┤
│29  │105年12月 │0元       │0元       │0元       │
├──┼─────┼─────┼─────┼─────┤
│30  │106年1月  │5,400元   │6,000元   │360元     │
├──┼─────┼─────┼─────┼─────┤
│31  │106年2月  │30,600元  │31,800元  │1,908元   │
├──┼─────┼─────┼─────┼─────┤
│32  │106年3月  │8,100元（ │55,400元  │554元     │
│    │          │合計5日） │          │          │
└──┴─────┴─────┴─────┴─────┘